臺灣新北地方法院民事裁定　　　 110年度消債職聲免字第40號
聲　請　人　陳秀樅　
代　理　人　鄭凱鴻律師
相　對　人　華南商業銀行股份有限公司

法定代理人　張振芳　
代　理　人　鄭治武　
相　對　人　陽信商業銀行股份有限公司

法定代理人　陳勝宏　


相　對　人　衛生福利部中央健康保險署

法定代理人　李伯璋　
上列聲請人因消費者債務清理事件聲請免責，本院裁定如下：
    主  文
聲請人陳秀樅不免責。
    理  由
一、按法院為終止或終結清算程序之裁定確定後，除別有規定外
    ，應以裁定免除債務人之債務。又法院裁定開始清算程序後
    ，債務人有薪資、執行業務所得或其他固定收入，扣除自己
    及依法應受其扶養者所必要生活費用之數額後仍有餘額，而
    普通債權人之分配總額低於債務人聲請清算前2 年間，可處
    分所得扣除自己及依法應受其扶養者所必要生活費用之數額
    者，法院應為不免責之裁定，但債務人證明經普通債權人全
    體同意者，不在此限。而債務人有下列各款情形之一者，法
    院應為不免責之裁定，但債務人證明經普通債權人全體同意
    者，不在此限：（一）於7 年內曾依破產法或本條例規定受
    免責；（二）隱匿、毀損應屬清算財團之財產，或為其他不
    利於債權人之處分；（三）捏造債務或承認不真實之債務；
    （四）聲請清算前2 年內，因消費奢侈商品或服務、賭博或
    其他投機行為，所支出之總額逾該期間可處分所得扣除自己
    及依法應受其扶養者所必要生活費用之半數，或所負債務之
    總額逾聲請清算時無擔保及無優先權債務之半數，而生開始
    清算之原因；（五）於清算聲請前1 年內，已有清算之原因
    ，而隱瞞其事實，使他人與之為交易致生損害；（六）明知
    已有清算原因之事實，非基於本人之義務，而以特別利於債
    權人中之一人或數人為目的，提供擔保或消滅債務；（七）
    隱匿、毀棄、偽造或變造帳簿或其他會計文件之全部或一部
    ，致其財產之狀況不真確；（八）故意於財產及收入狀況說
    明書為不實之記載，或有其他故意違反本條例所定義務之行
    為。消費者債務清理條例（下稱消債條例）第132 條、第13
    3 條及第134 條分別定有明文。準此，依消債條例所規定之
    清算制度，實質上即為破產法上破產之特別程序，其目的在
    於使債權人獲得公平之受償，避免債務人遭受多數債權人個
    別對其強制執行，而無法重建經濟，以使債務人得有更生之
    機會，防止社會經濟發生混亂，故清算制度並非在使債務人
    恣意消費所造成之債務，轉嫁予債權人負擔，是債務人如無
    不免責之事由存在，法院應為免責之裁定。
二、本件聲請意旨略以：聲請人最近6 個月因新冠肺炎疫情嚴峻
    ，無固定收入，僅能擔任清潔人員臨時工，每次收入新臺幣
    （下同）1,000 元，每月次數約10至13次；每月支出12,924
    元，因先前向行政院衛生福利部健保署申請紓困基金代償獲
    准，自民國109 年11月30日分期繳納貸款1,032 元，1 年4
    期（即每年3 、6 、9 、12月），則該4 個月支出為13,956
    元。
三、本件聲請人陳秀樅前於108 年8 月21日向本院具狀聲請清算
    ，經本院以108 年度消債清字第190 號裁定聲請人自109 年
    5 月5 日上午10時起開始清算程序，嗣經本院司法事務官以
    109 年度司執消債清字第61號進行清算程序，並依職權查核
    後，本件聲請人名下僅有銀行存款635 元，堪認本件聲請人
    之上開財產應不敷清償財團費用、財團債務、法律行為經撤
    銷或契約經終止或解除後所應負之償還義務、裁定開始清算
    程序前6 個月內本於勞動契約所積欠之工資，復經本院司法
    事務官函詢債權人等就終止清算一事表示意見，均無人表示
    反對，依消債條例129 條第1 項定於109 年11月26日裁定終
    結清算程序並確定在案等情，業據本院調取上開債務清理事
    件相關卷宗核閱屬實。依消債條例第132 條規定，本院今以
    110 年度消債職聲免字第40號聲請免責事件進行聲請人應否
    免責之審理，合先敘明。
四、本院為審酌聲請人是否有消債條例第133 條、第134 條、第
    135 條之情事，即聲請人是否應准予免責，本院先於110 年
    5 月28日以新北院賢民德110 年度消債職聲免字第40號函，
    分別通知相對人即全體債權人就本院應否裁定聲請人免責乙
    節陳述意見，復經本院通知聲請人及全體相對人即債權人於
    110 年11月15日到院陳述意見，全體債權人均以書狀表示不
    同意聲請人免責（本院卷第32頁、第33頁、第43頁），並具
    狀表示之意見如下：
  ㈠債權人華南商業銀行股份有限公司表示：
    聲請人積欠786,717 元，及自98年12月31日起至清償日止之
    利息及違約金。
  ㈡債權人陽信商業銀行股份有限公司表示：
    聲請人向銀行無擔保借款大多為信用卡、現金卡、信用貸款
    、消費借貸。推估負債原因，恐因未適當節制資金使用方式
    所致。評估聲請人現尚有工作能力，不思努力增加收入償還
    債務，顯有刻意透過清算程序達減降債務進而免責，自與消
    債條例之立法本旨有違。
  ㈢債權人衛生福利部中央健康保險署表示：
    截至110 年6 月10日止，聲請人尚餘全民健康保險紓困金未
    還款金額119,765。
五、經查：
  ㈠聲請人有無消費者債務清理條例第133 條所定應不予免責之
    事由：
    按法院裁定開始清算程序後，債務人有薪資、執行業務所得
    或其他固定收入，扣除自己及依法應受其扶養者所必要生活
    費用之數額後仍有餘額，而普通債權人之分配總額低於債務
    人聲請清算前二年間，可處分所得扣除自己及依法應受其扶
    養者所必要生活費用之數額者，法院應為不免責之裁定；債
    務人依本條例第43條第6 項第3 款、第81條第4 項第3 款規
    定所表明之收入數額，係指包括基本薪資、工資、佣金、獎
    金、津貼、年金、保險給付、租金收入、退休金或退休計畫
    收支款、政府補助金、分居或離婚贍養費或其他收入款項在
    內之所有收入數額，消債條例第133 條、消債條例施行細則
    第21條第4 項分別定有明文。又消債條例第133 條規定之情
    形，係以債務人於法院裁定開始清算程序後，有薪資、執行
    業務所得或其他固定收入為前提要件。揆諸上開規定及說明
    ，本院依消債條例第133 條前段為本件不免責裁定之審查時
    ，自應以本院裁定開始清算時（即109 年5 月5 日）起至裁
    定免責前之期間，認定債務人有無薪資、執行業務所得或其
    他固定收入，扣除自己及依法應受其扶養者所必要生活費用
    之數額後仍有餘額，且普通債權人之分配總額低於債務人聲
    請清算前二年間，可處分所得扣除自己及依法應受其扶養者
    之必要生活費用之餘額，以判斷其有無消債條例第133 條之
    適用。
  1.本件聲請人於清算程序開始後有薪資、執行業務所得或其他
    固定收入，扣除必要生活費用之數額後，仍有餘額17,216元
    ：
  ①本件聲請人陳稱目前擔任清潔人員臨時工，每次收入1,000
    元，每月次數約10至13次乙情，業據提出110 年7 月薪資袋
    為證（本院卷第47頁），又上開薪資袋上記載聲請人之月總
    收入為14,000元，則本院以上開薪資袋所載金額14,000元為
    聲請人每月薪資所得。是聲請人於本件裁定開始清算程序後
    即自109 年5 月5 日迄至110 年9 月止，共計16個月總收入
    為224,000 元（計算式：14,000元×16個月＝224,000 ）。
  ②聲請人主張本件清算程序開始後每月個人生活必要支出費用
    為12,924元，每年3 、6 、9 、12月另需繳納紓困基金分期
    貸款1,032 元，則上開4 個月之每月支出為13,956元。然參
    諸消債條例第133 條立法理由係為免債務人濫用清算程序以
    獲免責，並敦促有清償能力者，利用薪資、執行業務所得或
    其他固定收入清償債務而受免責，爰以債務人可處分所得扣
    除自己及依法應受扶養者所必要生活費用之數額為計算基礎
    ，以為裁定免責之依據，可知該「可處分所得」係指債務人
    之固定「收入」而言，至於該期間債務人本於其自由意志而
    為債務清償或遭強制扣薪之數額，除非該項清償或扣押係按
    所有債權人之債權比例而為，否則不得將此部分清償或扣押
    自債務人收入中扣除，如此解釋「可處分所得」之意義對於
    債權人始能認為公允（司法院102 年第2 期民事業務研究會
    消費者債務清理專題第24號審查意見參照）。同理，聲請人
    清償衛生福利部中央健康保險署勞保紓困金部分，並未依強
    制執行程序對於債務人之扣薪金額受償債權，足認並非所有
    債權人均透過法院強制執行扣薪，債務人請求將扣薪數額自
    可處分所得中扣除自無理由。本院審酌聲請人目前工作型態
    、社會經濟消費之常情，並參酌110 年度新北市政府每人每
    月最低生活費，認聲請人上開其餘必要支出費用項目未逾一
    般人生活程度，尚屬合理。是以，本院酌認聲請人於本件開
    始清算程序後必要生活費用之數額為206,784 元（計算式：
     12,924元×16個月＝206,784 元）。
  ③綜上，聲請人於清算程序開始後可處分之所得為224,000 元
    ，扣除自己必要生活費用之數額206,784 元，仍有餘額17,2
    16元（計算式：224,000 元－206,784 元＝17,216元）。是
    依債務人目前之每月可處分所得總額扣除其必要生活費用後
    尚有餘額，故本件即應另審酌有無消債條例第133 條後段所
    定不免責之情形。
  2.本件聲請人聲請清算前二年間，可處分所得扣除自己及依法
    應受其扶養者所必要生活費用之數額，仍有餘23,304元：
  ①依聲請人所述及其於本件債務清理程序清算聲請狀所附之財
    產及收入狀況說明書暨相關檢附文件單據所示，聲請人於聲
    請清算前二年內即於106 年8 月21日起至108 年8 月20日止
    任職於清潔公司，每月薪資約為12,000元。是本院認定聲請
    人聲請本件清算程序前二年總收入為288,000 元（計算式：
    12,000元×24個月＝288,000 元）。
  ②聲請人陳報聲請清算前二年內每月必要支出為11,029元，未
    逾新北市106 年至108 年度每月最低生活費之1.2 倍。是本
    院認定聲請人聲請本件清算程序前二年自己必要生活費用之
    數額為264,696 元（計算式：11,029元×24個月＝264,696
    元）。
  ③綜上，聲請人聲請本件清算程序前兩年可處分所得288,000
    元，扣除必要生活費用之數額264,696 元，仍有餘額23,304
    元（288,000 元－264,696 元＝23,304元）。
  3.從而，本件聲請人於清算程序開始後收入扣除自己必要生活
    費用之數額後仍有餘額23,304元。又本件前經本院司法事務
    官以109 年度司執消債清字第61號進行清算程序，經司法事
    務官依職權查核後，認債務人之財產尚不敷消債條例第108
    條規定之各款費用，而於109 年11月26日裁定終結清算程序
    並確定在案。從而，本件全體債權人均未受分配任何款項，
    本件核與消債條例第133 條規定應為不免責裁定之要件相符
    。又本院依職權函詢全體債權人之結果，其等均具狀表明不
    同意債務人免責等語，此亦有民事陳報狀附卷可佐，是依消
    債條例第133 條規定，本件聲請人即不應免責。
  ㈡債務人無消債條例第134 條各款所定應不予免責之事由：
    按修正前消債條例第134 條第4 款規定，債務人之浪費行為
    屬不免責之事由，實務上適用結果，債務人多因有此款事由
    而不獲免責，為免對債務人過度嚴苛，應予以適度限縮為消
    費奢侈商品或服務，並參照第20條、第44條、第64條、第82
    條及第133 條等規定，限於債務人於聲請清算前二年內，所
    為消費奢侈商品或服務等不當行為，始足當之（消債條例第
    134 條修正理由參照）。查本件聲請人係於108 年8 月21日
    向本院具狀聲請清算程序。是本院應以聲請本件清算程序前
    二年即106 年8 月21日至108 年8 月20日間審查聲請人有無
    奢侈浪費、消費奢侈商品或服務等不當行為。經本院依職權
    向全體無擔保及無優先權債權人發函籲請提供聲請人之歷年
    消費明細，未據債權人提出。從而本件核無消債條例第134
    條第4 款所定「債務人於聲請清算前二年內，因消費奢侈商
    品或服務、賭博或其他投機行為」之情事，自無該條所定應
    不免責規定之適用。
六、綜上所述，債務人固無消債條例第134 條之不免責規定適用
    ，然已符合消債條例第133 條不免責之事由，復未經普通債
    權人全體同意其免責，依前揭規定，本件債務人不得免責，
    爰裁定如主文。又本院既已為債務人不免責之裁定，各債權
    人其餘所舉有關債務人應不予免責之理由，對本院之上開結
    論即不生影響，本院爰不再逐一加以審究。
七、又聲請人因消債條例第133 條之情形，受不免責之裁定確定
    後，繼續清償達該條規定之數額（即上開聲請清算前二年間
    可處分所得扣除自己及依法應受其扶養者所必要生活費用之
    餘額23,304元），且各普通債權人受償額均達其應受分配額
    時（如附表），依消債條例第141 條規定，聲請人得再聲請
    法院裁定免責，附此敘明。
中    華    民    國   110    年    11    月    17    日
              民事第五庭    法      官  曹惠玲
以上正本係照原本作成。
如不服本裁定應於送達後10日內向本院提出抗告狀，並繳納抗告
費新臺幣1,000元。
中    華    民    國   110    年    11    月    17    日
                            書  記  官  涂菀君
附  錄：消債條例第141條、第142條。
一、消費者債務清理條例第141 條
    債務人因第133 條之情形，受不免責之裁定確定後，繼續清
    償達該條規定之數額，且各普通債權人受償額均達其應受分
    配額時，得聲請法院裁定免責。
    法院依第133 條規定為不免責裁定，裁定正本應附錄前項、
    第142 條規定，及債務人嗣後聲請裁定免責時，須繼續清償
    各普通債權之最低應受分配額之說明。
    第67條第2 項規定，於債務人依第一項規定繼續清償債務，
    準用之。
二、消費者債務清理條例第142條
    法院為不免責或撤銷免責之裁定確定後，債務人繼續清償債
    務，而各普通債權人受償額均達其債權額之百分之二十以上
    者，法院得依債務人之聲請裁定免責。
    前條第3 項規定，於債務人依前項規定繼續清償債務，準用
    之。